---
title: "介護研究: 基本の「き」:単純集計だけではもったいない"
author: "馬場美彦 (新潟医療福祉大学, 東京都介護福祉士会)"
date: "2026年8月29日"
---

```{r include=FALSE}
library(readxl) 
library(DT) 
library(dplyr) 
library(ggplot2) 
library(colorspace) 
library(gt) 
library(gtsummary) 
library(labelled) 
df <- read_excel("KIHON.xlsx", sheet = "仮説データ")

```

## はじめに

- アンケートのまとめと解釈を学ぶ
- 研究とアンケートの設計方法を学ぶ
- AI または JAMOVI での解析方法を学ぶ

### スケジュール

- 13:00 アンケート論文を読んでみよう
  - 廣田ら, ロジスティック回帰分析法を活用した保険薬局における患者満足度の要因分析, 医療薬学, 45 巻 (2019) 4 号
  - https://doi.org/10.5649/jjphcs.45.214
- 13:20 計算してみよう
  - Ａ群は20%、B群は10%。Ａ群はＢ群の何倍？
  - ○○比＝1.0 とは、1.0 倍のこと
- 13:40 ロジスティック回帰の簡単な紹介
- 14:00 アンケート論文を解釈してみよう
- 14:20 アンケートを集計から研究に！
  - 主要アウトカム（従属変数、目的変数）は何？
  - 独立変数（共変量）は何？
- 14:40 AI でロジスティック回帰
- 15:00 JAMOVI でロジスティック回帰
- 15:20 英語論文も読んでみよう
  - Liu W, Puts M, Jian F, Zhou C, Tang S and Chen S (2020) Physical frailty and its associated factors among elderly nursing home residents in China
  - https://kyorin.pages.dev/crosssectional_liu.html
- 15:40 論文を書こう - STROBE 声明
- 16:00 終わり

## アンケート論文を読んでみよう

- 教科書の分析と論文の分析が違う！
- 調査の仕方を学ぶ前に、調査の読み方を知りたい！

廣田ら, ロジスティック回帰分析法を活用した保険薬局における患者満足度の要因分析, 医療薬学, 45 巻 (2019) 4 号, https://doi.org/10.5649/jjphcs.45.214



### 研究とは

このアンケートを、研究にアップグレードしましょう。

注：本来は、データより先に行うべきことを、今回はデータ収集後に行っています。

### 仮説を決める

研究では仮説を決めてから、分析をします。

例: 全体評価 (= $y$) は、挨拶 (= $x_1$) と関係があるのではないか？

### y を一つだけに決め、二値型 (生/死, YES/NO) にする

- y を 全体評価 とする。
- 「大変満足」を「高評価」、それ以外を「それ以外」の二値化する。
- y で主要アウトカムとする。

### 新しい用語

- 二値型: 「生/死」や「男/女」など、二つしか値がない型。なお、アンケートの「よい・ふつう・わるい」は、「よい」「それ以外」とすると二値型になる。年齢は、「65歳未満」「65歳以上」とすると二値型になる。
- **アウトカム** 従属変数、目的変数、$y$: アンケートの調査項目のうち、最も重要なもので二値型 (例：総合評価は「大変満足」か「その他」)。ひとつだけ (多くても二つ)。
- 独立変数、説明変数、$x_1, X_2, ...$: アウトカムと関連すると仮定している質問項目。二値型でも数値でもよい。たくさんあってよい。


### 計算問題  第 1 問: 何倍？

- 挨拶「大変良い」の何%が総合評価「大変満足」？
- 挨拶「その他」の何%が総合評価「大変満足」？
- 挨拶「大変良い」は、「その他」の、何倍「大変満足」になる？

|              | 「大変満足」 | 「それ以外」 | 小計 |
| ------------ | -----------: | -----------: | ---: |
| 「大変良い」 | 56           | 93           | 149  |
| 「それ以外」 | 23           | 250          | 273  |
| 小計         | 79           | 343          | 422  |

(注: 実際のデータではありません)

### 答え合わせ

- 挨拶「大変良い」の何%が総合評価「大変満足」？
$ 56 / (56+93) = 37.6% $ 
- 挨拶「その他」の何%が総合評価「大変満足」？
$ 23 / (23 + 250) = 8.4% $
- 挨拶「大変良い」は、「その他」の、何倍「大変満足」になる？
$ 37.6 / 8.4 = 4.48倍 $

これがリスク比です。

### 計算問題  第 2 問: オッズを計算してみよう

- 挨拶「大変良い」のオッズは？
$ 56 / 93 = ... $
- 挨拶「その他」のオッズは？
$ 23 / 250 = ... $
- 挨拶「大変良い」は、「その他」の、何倍「大変満足」になる？
$ ... / ... = 6.52 $



### ロジスティック回帰

## 基本のキ

### アンケートの単純集計

```{r eval=FALSE}
DT::datatable(df)
```


単純集計（統計学では記述統計などと言われます）では、以下のように行います。

性別

```{r dev="ragg_png"}
ggplot(
  df,
  aes(x = "", fill = to_factor(性別))
) +
  geom_bar(width = 1, color = "white") +
  coord_polar(theta = "y") +
  labs(fill = var_label(df$性別)) +
  theme_void()
```

### 単純集計は、クロス集計表にまとめる

- 円グラフ（パイチャート）は使わない
- 表 (数値) で良い
- むしろ、表の方が良い

## クロス集計

## クロス集計の統計

大学で学ぶのは、カイ二乗検定と Fisher の正確性検定です。これを行うと、 p 値が計算されます。

ここから解釈できることは、

- 性別と全体評価に有意差があった
- 性別と年代に有意差があった

となります。

### 何で分けるか？

上の例では、「性別」で２群に分けて、その他の項目を男女別に分けています。

なぜ性別で分けたのでしょうか？




### 他の要素を考慮したオッズ比



- 男性より女性の方が高評価 (オッズ比 71.3)
- 30代より60代の方が高評価に見えていたが、有意差はなかった
- 年代ごとに性別の差があったため！

ここで「仮説」に戻ります。

例: 全体評価 (= $y$) が低いのは、年代 (= $x$) と関係があるのではないか？

これが、違ったということになります。

### 統計について補足

もっと厳密にいうと

仮説: 全体評価 (= $y$) が低いのは、年代 (= $x$) と関係がある

を立てた後で、

帰無仮説: 全体評価 (= $y$) が低いのは、年代 (= $x$) と関係はない

という仮説を棄却することになりますが、こんかいは棄却できなかった、ということになります。

### 研究しよう

目的：介護の仕事を「辞めたいと思ったことがある」と関連のある項目を明らかにする。

関連があると仮定する項目：

- 介護福祉士
- 取得後何年
- 就職して何か月
- 養成校を卒業
- 人間関係が良くない
- 身体的につらい

調整因子：関連があるが、変えられない項目

- 年齢
- 性別

**ここまで考えてから、アンケートの質問項目を考える。**

### AI でロジスティック回帰

ChatGPT でも Gemini でも、なんでも良いので、エクセルファイルに以下のように入力してみてください。


::: {.callout-note}
エクセルファイルをアップするので、「辞めたいと思ったことがある~介護福祉士+取得後何年+年齢+性別+就職して何か月+養成校を卒業」で、ロジスティック回帰して。
:::


主要アウトカム：辞めたいと思ったことがある

関連すると仮定している項目：介護福祉士, 取得後何年, 就職して何か月, 養成校を卒業

調整因子：年齢, 性別


### JAMOVI でロジスティック回帰

Windows 版があります。

GMAIL など、ウェブメールを使っている人は、インストールせずにすぐに使うこともできますが、英語版のみです。

可能であれば、インストールしましょう。オンライン参加者は、佐々木（兵庫県立大）がサポートします。


## まとめ

- アンケート調査では、目的は「〇〇は△△と関連があるか？」を明らかにすることです。
- 目的の出てきた仮説をしっかり説明できるようにしましょう。
- 解析（ここではロジスティック回帰）は AI や専門家に任せて良いです。結果を解釈できるようにしましょう。

これが全てではありませんし、この通りにならないときもあります。そのような内容は、基本の「ほ」にて。

毎週水曜朝7:00-8:00に、朝活しています。
