---
title: "単純集計を超えて"
author: "馬場美彦"
---

```{r include=FALSE}
library(readxl) 
library(DT) 
library(dplyr) 
library(ggplot2) 
library(colorspace) 
library(gt) 
library(gtsummary) 
library(labelled) 
dfQuest <- read_excel("quest.xlsx")

var_label(dfQuest$Overall) <- "全体評価"
val_labels(dfQuest$Overall) <- c(
  "よくなかった" = 1,
  "あまりよくなかった" = 2,
  "ふつう" = 3,
  "すこしよかった" = 4,
  "よかった" = 5
)

var_label(dfQuest$Sex) <- "性別"
val_labels(dfQuest$Sex) <- c(
  "男性" = 0,
  "女性" = 1
)

var_label(dfQuest$Age) <- "年代"
val_labels(dfQuest$Age) <- c(
  "30代" = 30,
  "40代" = 40,
  "50代" = 50,
  "60代" = 60
)
```

## はじめに

## アンケートの単純集計

```{r eval=FALSE}
DT::datatable(dfQuest)
```


単純集計（統計学では記述統計などと言われます）では、以下のように行います。

性別

```{r dev="ragg_png"}
ggplot(
  dfQuest,
  aes(x = "", fill = to_factor(Sex))
) +
  geom_bar(width = 1, color = "white") +
  coord_polar(theta = "y") +
  labs(fill = var_label(dfQuest$Sex)) +
  theme_void()
```

年齢層

```{r dev="ragg_png"}
ggplot(
  dfQuest,
  aes(x = "", fill = to_factor(Age))
) +
  geom_bar(width = 1, color = "white") +
  coord_polar(theta = "y") +
  scale_fill_brewer(palette = "Blues") +
  labs(fill = var_label(dfQuest$Age)) +
  theme_void()
```

全体評価

```{r dev="ragg_png"}
ggplot(
  dfQuest,
  aes(x = "", fill = to_factor(Overall))
) +
  geom_bar(width = 1, color = "white") +
  coord_polar(theta = "y") +
  scale_fill_discrete_sequential(palette = "BluGrn") +
  labs(fill = var_label(dfQuest$Overall)) +
  theme_void()
```

## クロス集計

```{r}
dfShow <- dfQuest
dfShow$Riyousha_ID <- NULL

dfShow$Sex <- to_factor(dfShow$Sex)
dfShow$Age <- to_factor(dfShow$Age)
dfShow$Overall <- to_factor(dfShow$Overall)

tbl_summary(
  data = dfShow,
  by = Sex
)
```

## クロス集計の統計

大学で学ぶのは、カイ二乗検定と Fisher の正確性検定です。これを行うと、 p 値が計算されます。

```{r}
dfShow <- dfQuest
dfShow$Riyousha_ID <- NULL

dfShow$Sex <- to_factor(dfShow$Sex)
dfShow$Age <- to_factor(dfShow$Age)
dfShow$Overall <- to_factor(dfShow$Overall)

tbl <- tbl_summary(
  data = dfShow,
  by = Sex
)
tbl <- add_p(tbl)
tbl
```

ここから解釈できることは、

- 性別と全体評価に有意差があった
- 性別と年代に有意差があった

となります。

## 研究とは

このアンケートを、研究にアップグレードしましょう。

注：本来は、データより先に行うべきことを、今回はデータ収集後に行っています。

まず、上の例では、男女で分けています。なぜでしょうか？おそらく特に意味はないのでしょう。

### 仮説を決める

研究では仮説を決めてから、分析をします。

例: 全体評価 (= $y$) が低いのは、年代 (= $x$) と関係があるのではないか？

### y を一つだけに決め、２値 (生/死, YES/NO) にする

- y を 全体評価 とする
- 「よかった」「すこしよかった」を「高評価」、それ以外を「低評価」
- y で分類する

```{r}
dfShow <- dfQuest
dfShow$Riyousha_ID <- NULL
dfShow$OverallHigh <- ifelse(as.numeric(dfShow$Overall) >= 4, 1, 0)
dfShow$Overall <- NULL


var_label(dfShow$OverallHigh) <- "全体評価"
val_labels(dfShow$OverallHigh) <- c(
  "低評価" = 0,
  "高評価" = 1
)

dfShow$OverallHigh <- to_factor(dfShow$OverallHigh)
dfShow$Sex <- to_factor(dfShow$Sex)
dfShow$Age <- to_factor(dfShow$Age)

tbl <- tbl_summary(
  data = dfShow,
  by = OverallHigh
)
tbl <- add_p(tbl)
tbl
```

### 何倍？

女性は 25/31 が高評価

男性は 2/23 が高評価

$$ リスク比 =  \dfrac{ \dfrac{25}{31} }{ \dfrac{2}{33} } = 13.3... $$

女性の方が10倍以上高評価だったことになります。

$$ オッズ比 =  \dfrac{ \dfrac{25}{6} }{ \dfrac{2}{31} } = 96.8... $$

### ロジスティック回帰

```{r}
fit <- glm(
  OverallHigh ~ Sex,
  family = binomial,
  data = dfShow
)

library(gtsummary)

tbl_regression(
  fit,
  exponentiate = TRUE
)
```

### 他の要素を考慮したオッズ比

```{r}
fit <- glm(
  OverallHigh ~ Sex + Age,
  family = binomial,
  data = dfShow
)

library(gtsummary)

tbl_regression(
  fit,
  exponentiate = TRUE
)
```

- 男性より女性の方が高評価 (オッズ比 71.3)
- 30代より60代の方が高評価に見えていたが、有意差はなかった
- 年代ごとに性別の差があったため！

ここで「仮説」に戻ります。

例: 全体評価 (= $y$) が低いのは、年代 (= $x$) と関係があるのではないか？

これが、違ったということになります。

## 統計について補足

もっと厳密にいうと

仮説: 全体評価 (= $y$) が低いのは、年代 (= $x$) と関係がある

を立てた後で、

帰無仮説: 全体評価 (= $y$) が低いのは、年代 (= $x$) と関係はない

という仮説を棄却することになりますが、こんかいは棄却できなかった、ということになります。

